【裁判字號】    92,上訴,1228
【裁判日期】    920630
【裁判案由】    護照條例等
【裁判全文】
臺灣高等法院刑事判決                          九十二年度上訴字第一二二八號
    上  訴  人  台灣基隆地方法院檢察署檢察官
    上  訴  人
    即  被  告  乙○○
右上訴人因被告偽造文書等案件，不服臺灣基隆地方法院九十一年度訴字第四０六號
，中華民國九十二年二月二十七日第一審判決（起訴案號：臺灣基隆地方法院檢察署
九十年度偵字第四七二二號），提起上訴，本院判決如左：
    主  文
原判決撤銷。
乙○○共同行使變造國民身分證以供申請
，如易科罰金以佰元折算壹日。
變造之甲○○國民
四月六日甲○○之中華民國普通
    事  實
一、乙○○曾犯搶奪、賭博、偽造有價證券等罪，其於民國（下同）八十七年間所犯
    之偽造有價證券罪，係與其鄰居李建鵬共謀，由李建鵬提供其照片，換貼在許几
    文之
    份有限公司之支票，存入許几文帳戶兌領而被查獲，經本院判處有期徒刑三年六
    月，乙○○上訴後，經最高法院判決上訴駁回而確定（乙○○現即在執行該有期
    徒刑三年六月之刑期）。乙○○在該案尚未執行之際，與真實年籍不詳之「陳姓
    第五十五頁），共同基於取得他人
    身分證予以冒用，供申請普通
    初某日，乙○○經其弟周福星（經臺灣基隆地方法院檢察署檢察官以九十年度偵
    字第四七二二號為不起訴處分確定）介紹下認識甲○○（甲○○應同意提供身分
    證予乙○○以供他人冒用甲○○之名申請
    賢不知情，未對甲○○起訴），乙○○亦與甲○○基於使用變造之甲○○
    憑以冒名申領
    甲○○購買甲○○之國民
    乙○○再以二萬元之價格轉賣予「陳姓男子」，而由「陳姓男子」將甲○○之國
    民
    ，由「陳姓男子」持變造後之甲○○
    交付予不知情之「新進旅行社」承辦人員丁○○，向外交部領事事務局申請甲○○名義之
    造後之國民
    申請人簽名處，簽署「甲○○」之署押乙枚，持以向外交部領事事務局行使，憑
    以辦理甲○○名義但貼上「陳姓男子」相片之
    於身分證及退伍令之管理，亦影響外交部及內政部警政署入出境管理局對於
    管理、出入境檢查管理之正確性，足生損害於公眾。嗣外交部
    發現甲○○
二、案經內政部警政署刑事警察局報請臺灣基隆地方法院檢察署檢察官偵查起訴。
    理  由
一、前揭事實，業據外交部領事事務局函敘甚詳（見警訊卷第二十五頁），外交部領
    事事務局復於九十二年五月二十六日，以領一字第０九二０一一０二七五０號函
    問筆錄之後），並有換貼他人相片之
    甲○○之國民
    事事務局九十二年五月二十六日函之附件），而甲○○之
    內政部警政署刑事警察局九十年五月三日刑鑑字第五九九七三號函在卷可稽（見
    警訊卷第二十八頁），甲○○之退伍令上所貼之相片與變造甲○○之
    之相片相同，亦足認該退伍令亦係被變造。上訴人即被告乙○○坦承：伊自聯合
    報廣告中得知「陳姓男子」欲收購國民
    購得國民
    子」即為
    證之用途，均不知情等語（見警卷第七頁，偵字第四七二二號卷第三十八頁，偵
    字第五八三號卷第十六頁至第十八頁、第四十四頁至第四十五頁，原審卷第二十
    八頁至第二十九頁、第八十頁、第一二一頁，本院九十二年五月七日訊問筆錄第
    二頁、第五頁至第六頁、九十二年六月十七日審理筆錄第三頁、第七頁至第八頁
    ）。惟經查：
  (一)被告曾與其鄰居李建鵬共犯變造
    ，此有本院八十九年上訴字第九０五號判決在卷可稽（附於本院審判筆錄之後）
    。且被告另亦承認搜購其鄰居丙○○之
    ，丙○○身分證被用以冒名申請
    裁判上一罪關係，無從併辦，詳如後述），該二次犯行之犯罪手法與本案犯罪手
    法均相同。
  (二)證人甲○○雖供稱：伊係為赴大陸工作，所以透過被告之胞弟即證人周福星委託
    被告代辦
    本院九十二年五月七日訊問筆錄第三頁）。惟一般申請
    國時委託旅行社代辦，鮮少於未有出國計劃前即先行申請
    在旅行社上班，何以甲○○卻委託被告乙○○代為申請
    件交給被告代辦
    有不知之理？衡情，被告亦不會甘冒立即被舉發、訴追之風險，以賺取差價。再
    證人即被告之弟媳廖嘉萍於原審訊問時證稱：證人甲○○之證件係透過伊先生即
    證人周福星於伊之住家轉交予被告，且甲○○知道證件辦成
    語（見原審卷第九十四頁至第九十五頁）。互核與被告所供相符（見原審卷第二
    十八頁、第四十八頁、第八十頁至第八十一頁，本院九十二年五月七日訊問筆錄
    第二頁、第五頁）。雖證人周福星於警訊及偵查時證稱：甲○○係透過伊，委託
    被告代辦
    證人周福星嗣於原審訊問時則翻異前供證稱：伊因擔心說錯話，所以於警訊時並
    未說明清楚，實際上是甲○○於伊之住家將證件出賣予被告，且甲○○知道伊之
    身分證，係用來換貼他人之照片以辦理
    ０頁）。而甲○○於警訊時雖供稱：於九十年四月中旬許，伊曾收到外交部所寄
    發之函文，通知伊申辦之
    卷第三頁背面至第四頁）。惟依外交部領事事務局於九十二年五月二十六日，以
    領一字第０九二０一一０二七五０號所出具之覆函所示（附於本院九十二年五月
    二十八日訊問筆錄之後），證人甲○○所言之函文內容，應係告知伊，
    書所附之國民
    參以甲○○與有同一犯罪情節之李建鵬在同一搬家公司上班，此業據其供明（見
    原審卷第六十五頁），而被告乙○○曾有與李建鵬共犯使用變造
    判決有罪確定，以及被告亦向其鄰居丙○○購買身分證予以變造冒領
    分即檢察官移送併辦部分），足可認定被告乙○○係向甲○○購買證件轉賣。證
    人甲○○供稱，係自己要申請
    甲○○應係將證件出賣予被告，且於出賣時已明知被告收購之目的。至於證人廖
    嘉萍及周福星雖均證稱：甲○○出賣證件之代價為二萬元云云（見原審卷第九十
    四頁至第九十五頁、第一一八頁），此與被告供稱：係以一萬元之代價向向甲○○收購，再以二萬元之對價轉賣予「陳姓男子」等語不符，衡情，被告與「陳姓
    星前揭證詞，應係記憶有誤所致，自當以被告所供，「陳姓男子」交付二萬元，
    伊交付一萬元予甲○○一節為可採。
  (三)證人即新進旅行社職員丁○○於警訊及偵查時證稱：變造之
    照申請書上所貼照片之人（即「陳姓男子」），委託伊代辦，而
    資料包括簽名及相片，都是伊代為填寫、簽署及黏貼的，期間該名「陳姓男子」
    並留下號碼為：0000000000之行動電話，並曾撥打號碼為：（０二）
    00000000之旅行社電話，詢問承辦進度等語（見警卷第一頁背面、第二
    頁，偵字第四七二二號卷第八十頁背面），復有臺灣大哥大於九十年八月十六日
    所出具之門號：0000000000號之通聯紀錄傳真函在卷可稽，堪認甲○○之
    不知情丁○○代為填寫「中華民國普通
    。
  (四)依「陳姓男子」於「中華民國
    六三號行動電話之聯紀錄顯示（見警卷第七頁、第三十一頁至第三十五頁）：該
    門號發話與受話位置大多在基隆市暖暖區，且與被告乙○○家中電話號碼為：（
    ０二）00000000號（申請人：被告之妻廖玉玲）電話，於九十年四月九
    日至九十年四月十二日間，每日均有一到二次之通話，與0000000000
    號（申請人：蕭崢）、0000000000號（申請人：廖修義）、0000
    000000號（申請人：歐聰基）均有通聯紀錄，參之被告於警訊偵查及本院
    訊問時供稱：廖玉玲是其妻、廖修義是其岳父、歐聰基是車行老闆亦是其朋友、
    蕭崢是其妹婿，因當時伊都和「陳姓男子」在一起，所以通聯紀錄上所顯示之紀
    錄，都是伊向「陳姓男子」索取「王八機、卡」而主動聯絡的等語（見警卷第十
    三頁、偵字第四二七七號卷第四十頁、本院九十二年五月七日訊問筆錄第八頁至
    第九頁），被告於案發期間，非但與「陳姓男子」互以電話密切聯絡，且經常晤
    面磋商。另參之證人廖嘉萍及周福星於原審訊問時之供詞，均證稱：被告向甲○○購買證件係為了辦理
    甲○○除對於購買證件一事所證與事實不符外，歷次證述經均證稱係為了辦理護
    照，故將證件交予被告（見警卷第三頁背面，偵字第四七二二號卷第四十七頁背
    面，原審卷第六十五頁、第一四七頁本院九十二年五月七日訊問筆錄第十頁），
    堪認被告與「陳姓男子」對於變造甲○○國民身分證以供申請
    犯意聯絡及行為分擔，並由被告於收購過程中，向甲○○表明獲得甲○○之同意
    。被告辯稱：不知「陳姓男子」收購國民
    責之詞，不足採信。
  (五)被告於原審及本院訊問時供稱：伊只向甲○○收購國民
    收購照片（見原審卷第一二一頁至第一二二頁，本院九十年五月七日訊問筆錄第
    五頁），而證人甲○○先於警訊及偵查時證稱：伊係將國民
    片及
    背面），嗣於本院訊問時則證稱：伊交給被告的是國民
    見本院九十二年五月七日訊問筆錄第四頁），另證人廖嘉萍於原審訊問時則證稱
    ：甲○○係將國民
    證人周福星於原審訊問時證稱：甲○○是將國民
    有無交付照片一事，伊不記得了（見原審卷第一一八頁至第一一九頁），被告與
    證人甲○○等人之證述，互生齟齬，參之被告收購證件之目的，係為了變造國民
    身分證以供申請
    並無須被變造者之
    購證件之內容有所隱瞞，此外，復查無其他積極證據，足認被告有向甲○○收購
    購得國民
  (六)甲○○係出賣自己之
    證據證明「陳姓男子」有對被告及甲○○言明將予以變造供冒名之用，但
    、退伍令係由戶政機關及役政機關所發，乃專屬之證件，且該二證件皆貼有甲○○之相片，若未予換貼他人相片，即無法達成冒用之目的，則甲○○與被告對於
    「陳姓男子」之收受甲○○證件後，將予以變造冒名使用，即有相當之認識，其
    於收受代價後出賣證件，對於被告與「陳姓男子」之變造甲○○證件，再使用變
    造甲○○證件以冒領
    「陳姓男子」及甲○○之行為，足以影響戶政及役政機關對於
    管理，亦影響外交部及內政部警政署入出境管理局對於
    理之正確性，自足生損害於公眾。綜上所述，本案事證明確，被告犯行堪以認定
    。
二、核被告乙○○所為，係犯
    申請
    罪。被告乙○○與「陳姓男子」、甲○○就前揭犯行，有犯意聯絡及行為分擔，
    均為共同正犯。又變造國民
    行為應為行使之高度行為所吸收，均不另論罪。再被告所犯行使變造國民
    （含退伍令）為其行使變造國民身份證以供申請
    二項）所吸收，只論以行使變造國民身分證以供申請
    情之旅行社人員丁○○犯罪，為間接正犯。
三、原審對被告論罪科刑，固非無見，惟：(一)被告應知「陳姓男子」搜購
    的當係予以變造使用，對「陳姓男子」之變造甲○○身分證持以行使申領
    行為，有犯意聯絡及行為之分擔，應負共犯之責，乃原判決竟認被告於交付身分
    證予「陳姓男子」之後之行為，係「陳姓男子」一人所為，認被告對該部分之行
    為無共犯之關係，已有未洽；(二)變造甲○○之
    犯「陳姓男子」所有供犯罪所用之物，原判決未予宣告沒收，亦有未當；(三)共犯
    「陳姓男子」利用不知情之旅行社人員丁○○犯罪，係屬間接正犯，原審未予敘
    及，自有未洽。被告提起上訴，仍執前詞，否認犯行；檢察官提起上訴，認證人
    周福星於原審之證述不可採，指證人甲○○並未同意出賣證件，被告應另犯侵占
    罪、偽造私文書罪，並無可採（詳如前述及後述），被告及檢察官之上訴，均無
    理由，惟原判決既有可議，應由本院將原判決撤銷改判，審酌被告之素行、犯罪
    之手段、所得利益、對於戶政、役政及出入境管理所生之危害、犯後飾詞否認等
    一切情狀，量處如主文第二項所示之刑，並諭知如易科罰金時以銀元佰元折算
    壹日之標準。
四、變造之甲○○發國民
    」照片貳幀、及甲○○之中華民國普通
    」之照片壹幀，為共犯「陳姓男子」所有供犯罪所用之物，依刑法第三十八條第
    一項第二款規定宣告沒收。
五、檢察官雖認被告另犯刑法第三百三十五條第一項之侵占罪、第二百十七條第一項
    、第二百十條之偽造甲○○署押、偽造私文書罪（甲○○名義之
    云。惟甲○○係出賣自己之證件予被告，供他人非法使用，前已敘明，不能謂其
    證件遭被告等人侵占，又甲○○既知悉前情而有不確定之故意，則以其名義申請
    押係旅行社人員丁○○獲授權代簽，亦不能謂係偽造之署押，此部分不能科被告
    以刑責，惟公訴人認此部分與前述論罪之犯行有方法結果之牽連關係，屬裁判上
    一罪，故不另為無罪之諭知。再被告等人之冒名申請
    （外交部領事事務局）將不實事項登載於公文書上（即將該「陳姓男子」之相片
    貼在甲○○名義之
    此部分行為止於未遂，而刑法第二百十四條並無處罰未遂犯之規定，被告之行為
    當亦無由成立刑法第二百十四條之罪，併此敘明。
六、檢察官另以被告乙○○與真實年籍不詳之「陳姓男子」，於八十八年九月間，以
    一萬元之對價向丙○○（由臺灣基隆地方法院檢察署檢察官另行起訴）購買丙○○之
    應發之國民
    以變造，交付予不知情之華曜旅行社承辦人員蘇貞燕，向外交部領事事務局申請
    普通
    判上一罪關係，請求併案審理。惟被告此部分犯行與前述犯行手段固係相同，但
    二次犯行相隔一年六個月餘，難認被告二次犯行係基於同一之概括犯意所為而具
    有連續犯之裁判上一罪之關係，本院自不能併予審理，應退回檢察官另行處理，
    亦併此敘明。
據上論斷，應依刑事訴訟法第三百六十九條第一項前段、第三百六十四條、第二百九
十九條第一項前段，
第四十一條第一項前段、第三十八條第一項第二款，罰金罰鍰提高標準條例第二條，
判決如主文。
本案經檢察官劉家芳到庭執行職務。
中      華      民      國    九十二    年      六      月     三十     日
                            臺灣高等法院刑事第三庭
                                審判長法  官  張  連  財
                                      法  官  黃  金  富
                                      法  官  林  明  俊
右正本證明與原本無異。
如不服本判決，應於收受送達後十日內向本院提出上訴書狀，其未敘述上訴之理由者
並得於提起上訴後十日內向本院補提理由書（均須按他造當事人之人數附繕本）。
                                      書記官  蕭  進  忠
中      華      民      國    九十二    年      七      月      一      日
附錄論罪法條：
護照條例第二十三條第一項
偽造、變造國民身分證以供申請護照，足以生損害於公眾或他人者，處五年以下有期
徒刑、拘役或科或併科新臺幣五十萬元以下之罰金。
護照條例第二十三條第二項
行使前項文書者，亦同。
刑法第二百十二條
偽造、變造護照、旅券、免許證、特許證及關於品行、能力、服務或其他相類之證書
、介紹書，足以生損害於公眾或他人者，處一年以下有期徒刑，拘役或三百元以下罰
金。
刑法第二百十四條
明知為不實之事項，而使公務員登載於職務上所掌之公文書，足以生損害
於公眾或他人者，處三年以下有期徒刑、拘役或五百元以下罰金。


司法院資訊處製作；財團法人民間司法改革基金會備份。
